臺灣臺北地方法院民事判決　　　　　　　94年度簡上字第76號
　　上　訴　人　乙○○
　　　　　　　　甲○○○
　　共　　　同
　　訴訟代理人　徐揆智律師
　　　　　　　　林幸慧律師
　　被 上 訴人　內政部警政署
　　法定代理人　謝銀黨
　　訴訟代理人　李富祥律師
　　複 代 理人　姚念林律師
上列當事人間返還房屋事件，上訴人對於中華民國93年12月10日
本院臺北簡易庭93年度北簡字第2624號第一審判決，提起上訴，
本院於94年8月12日言詞辯論終結，判決如下：
    主  文
原判決關於命上訴人甲○○○應將門牌號碼臺北縣新店市○○街
二十五巷四號房屋遷讓交還部分，及該部分假執行之宣告，暨命
上訴人甲○○○負擔訴訟費用之裁判均廢棄。
上開廢棄部分，被上訴人在第一審之訴及假執行之聲請均駁回。
其餘上訴駁回。
第一、二審訴訟費用由上訴人乙○○負擔。
    事實及理由
一、被上訴人起訴主張：緣門牌號碼臺北縣新店市○○街25巷4
    號房屋（下系爭房屋）為國有。伊為管理機關，前因上訴人
    乙○○任職關係而配住予乙○○。詎原配住人即上訴人乙○
    ○並未實際居住，而將系爭房屋借予他人使用，違反中央各
    機關學校國有眷舍處理辦法第3 條第1 項第3 款所定合法現
    住人應有居住事實之規定，且上訴人與其配偶即上訴人甲○
    ○○既無使用系爭房屋之必要，則使用借貸目的已畢，經伊
    屢發函催討未果，再以起訴狀繕本送達為終止借貸之意思表
    示，爰依借用物返還請求權或民法第767 條所有物返還請求
    權請求被上訴人乙○○返還系爭房屋，另依民法第767 條所
    有物返還請求權請求被上訴人甲○○○返還系爭房屋等情。
    並答辯聲明：駁回上訴。
二、上訴人則以：伊並未將系爭房屋借予他人使用，91年11月間
    因系爭房屋天花板漏水、水管破裂及廚房牆壁倒塌，暫時搬
    離僱工修繕，並央請友人沈貴葉至現場監工。茲因上訴人乙
    ○○健康不佳，為赴榮總就醫之便，始搬離系爭房屋，現已
    修繕完畢，偶返回小住，並無不居住事實等語，資為抗辯。
    原審依被上訴人所請，所為伊敗訴判決，伊全部聲明不服，
    提起上訴。並聲明：(一)原判決廢棄。(二)駁回被上訴人第一審
    之訴。
三、按使用借貸未定期限者，借用人應於依借貸之目的使用完畢
    時返還借用物，此觀民法第470條第1項之規定自明，此際，
    於依借貸之目的使用完畢之時，使用借貸關係終了，斯時起
    ，使用借貸關係歸於消滅，此與借用人是否已受返還之請求
    無關，蓋此種情形，與同條第1項但書以及同條第2項所定情
    形，需經貸與人請求返還時，借貸關係始行終了者不同。又
    依中央各機關學校國有眷舍房地處理辦法第3條第2、3、5款
    規定：本辦法所稱「合法現住人」為現職人員、退休人員、
    資遣人員或其遺眷，有居住之事實，且非調職、轉任、辭職
    、解僱、解聘、撤職或免職之人員。是關於眷舍房地之合法
    使用人，必須使用人與貸與機關間有職務關係且符合使用人
    自己居住使用之約定方法使用宿舍為要件。本件被上訴人主
    張上訴人並無實際居住事實，爰依使用借貸、所有物返還請
    求權請求上訴人遷讓系爭房屋，為上訴人所否認，並以上開
    情詞置辯，則本件爭點厥為：上訴人是否並無居住系爭房屋
    事實，致使用借貸目的完畢，以及被上訴人得否依其主張法
    律關係請求上訴人返還系爭房屋？茲析述如后：
(一)、查被上訴人主張上訴人無居住系爭房屋，而將系爭房屋借予
    友人沈貴葉使用等情，固提出內政部警政署經管眷舍屢次清
    查未遇人員複查清冊及查訪報告為憑（見原審卷第20頁、第
    21頁），惟臺北縣警察局新店分局碧潭派出所黃森湖警員到
    庭證陳：伊當時去查訪碰到沈貴葉，經其表示系爭房子是朋
    友借她住，所以才填寫查訪報告，但伊擔任管區只有1 、2
    個月而已，實際狀況並不清楚云云（見原審卷第125 頁），
    雖被上訴人所提上開證據，尚無法證實上訴人確有將系爭房
    屋轉借他人使用事實。然參諸上訴人乙○○於原審提出之答
    辯狀詳敘：伊自62年3 月10日經奉准配住宿舍，至今31年來
    ，一直長居原址，直至年歲已老，身體健康受損，為就醫方
    便，才離開原址，但平常仍由配偶或子女陪同返回原址小住
    等語（見原審卷第60頁），再對照行政院國軍退除役官兵輔
    導委員會臺北榮民總醫院94年4月19日北總企字第094003003
    2號函覆本院稱：「病患乙○○在85年即因失智症住院，86
    年之電腦斷層檢查發現中風。病人於86年9月門診就診時，
    行動困難記憶力及定向感減退，無法自理生活。病患因神經
    性膀胱，於86年12月11日於本院泌尿外科施行恥骨上膀胱造
    口術，術後曾因為造廔口傷口癒合問題以及膀胱炎，幾次住
    進泌尿外科病房照料．，病患的自我照顧都需部分協助，活
    動需輔具，無法自理生活。」（見本院卷第42-1頁），益見
    上訴人乙○○確因身體健康因素，為就醫之便，而搬離系爭
    房屋事實，堪予認定。況且，本院依職權調閱系爭房屋92年
    至93年間用水度數及費用資料所示，該戶水表係屬20口徑，
    每月基本費用68元，每2 個月收費1 次為136 元，92年1 、
    2 月用水度數為24度、92年3 、4 月為11度、92年5 、6 月
    為14度，自93年7 月起至93年12月，則在5 度以下，甚至出
    現2 次零度毫無使用情形，在在說明上訴人鮮少使用系爭房
    屋；再者，電費係每2 個月收費1 次，而系爭房屋於同年度
    用電情形，每2 個月亦不過新臺幣（下同）3 百多元而已，
    遠低一般家庭用戶電費，此有系爭房屋水費繳納證明單、用
    電資料表在卷可參（見本院卷第73頁至第76頁、第89頁至第
    92頁），更足以佐證上訴人乙○○自承偶返回系爭房屋小住
    情形為真正。雖上訴人聲請傳訊證人李文彬到庭證述於91年
    11月至同年12月間，修繕系爭房屋等情，並提出估價單為憑
    （見本院卷第31頁至第33頁、第36頁），惟此充其量僅能證
    明修繕事實，並無法證明上訴人確有實際居住事實。又上訴
    人另辯稱：伊未使用洗衣機或不使用冷氣、電扇，故水、電
    費較少云云，顯異於其在原審具狀自承鮮少居住狀況，自無
    足採。基此，上訴人乙○○既因健康不佳而搬離系爭房屋，
    縱偶返回小住，亦與當初配住之目的不合，可見上訴人乙○
    ○使用系爭房屋目的已完畢，不待被上訴人終止使用借貸關
    係，自應予以返還，是被上訴人爰依民法第470 條規定請求
    其返還系爭房屋，洵屬正當，上訴人猶執陳詞拒絕返還系爭
    房屋，為無理由。
(二)、按物上請求權，除法律另有規定者外，以所有人或占有人始
    得行使，此觀民法第767 條、第962 條規定即明，最高法院
    52年臺上字第904號著判例可資參照。次按民法第942條所規
    定之占有輔助人於受他人指示而為他人管領物品時，應僅該
    他人為占有人，其本身對於該物品即非直接占有人，與同法
    第941 條所定基於租賃、借貸關係而對於他人之物為直接占
    有者，該他人為間接占有人之情形不同。而基於共同生活關
    係隨同配偶居住系爭房屋內者，應屬占有輔助人，依民法第
    942 條規定，僅配偶為占有人，一併請求占有輔助人遷讓交
    還系爭房屋，顯非正當。查系爭房屋係前台灣省警務處配住
    予上訴人乙○○使用一節，此有兩造所不爭之公有眷舍現住
    人調查表及配住宿舍通知書在卷可稽（分見原審卷第22頁、
    第63頁），而被上訴人甲○○○於本院審理時陳稱：伊係基
    於配偶關係居住系爭房屋等語（見本院卷第94頁反面），可
    見上訴人甲○○○係基於配偶共同生活關係而使用系爭房屋
    ，自屬於上訴人乙○○之占有輔助人，而非系爭房屋之占有
    人，則被上訴人本於所有物返還請求權請求其遷讓房屋，自
    屬無理由。
四、綜上所述，被上訴人本於民法第470 條借用物返還請求權請
    求上訴人乙○○返還系爭房屋部分，為有理由，應予准許。
    另依民法第767 條所有物返還請求權請求上訴人甲○○○返
    還系爭房屋部分，為無理由，應予駁回。原審就超過上開應
    准許部分，為上訴人甲○○○敗訴之判決並為假執行之宣告
    ，尚有未洽，上訴意旨就此部分指摘原判決不當，求予廢棄
    改判，為有理由。至於上開應准許部分，原審判命上訴人乙
    ○○返還系爭房屋，並為假執行之宣告，核無違誤，上訴意
    旨，就此部分仍執陳詞，指摘原判決不當，聲明廢棄，為無
    理由，應駁回其上訴。
五、據上論結，本件上訴為一部有理由，一部無理由。依民事訴
    訟法第436條之1第3項、第450條、第449條第1項、第79條，
    判決如主文。
中　　華　　民　　國　　94　　年　　8 　　月　　26　　日
                        民事第一庭審判長法官  詹文馨
                                        法官  林晏如
                                        法官  傅中樂
以上正本係照原本作成。
本判決不得上訴。
中　　華　　民　　國　　94　　年　　8 　　月　　26　　日
                                      書記官   葉志昭
